【裁判字號】    95,重上更(一),17
【裁判日期】    951114
【裁判案由】    確認債權不存在
【裁判全文】
臺灣高等法院臺南分院民事判決  95年度重上更(一)字第17號
上  訴  人
即被上訴人  乙○○即蔡許美珠.
訴訟代理人  林春發  律師
上  訴  人
即被上訴人  甲○○
訴訟代理人  黃木春  律師
上當事人間請求確認債權不存在事件，上訴人對於中華民國92年
8月12日台灣嘉義地方法院91年度訴字第69號第一審判決提起上
訴，經最高法院第一次發回更審，本院於95年10月31日言詞辯論
終結，判決如下：
    主    文
原判決不利上訴人甲○○部分廢棄。
上廢棄部分，上訴人乙○○在第一審之訴駁回。
上訴人乙○○之上訴駁回。
第一、二審及發回前第三審訴訟費用均由上訴人乙○○負擔。
    事    實
甲、上訴人乙○○（即蔡許美珠）方面：
一、聲明：(一)原判決不利於上訴人乙○○部分廢棄。(二)上廢棄部
    分，確認上訴人甲○○對上訴人乙○○新台幣（下同）4,70
    4,786元借款債權不存在。(三)第一、二、三審訴訟費用均由
    上訴人甲○○負擔。
二、陳述：除與原審及本院前審判決事實記載相同者，茲引用之
    外，補稱：
(一)兩造並沒有得將利息滾入原本之約定，惟甲○○確有將利息
    滾入原本之情事：
１、最高法院發回意旨指出：「按約定利率，超過週年百分之20
    者，債權人對於超過部分之利息，無請求權。利息不得滾入
    原本，再生利息。但當事人以書面約定，利息遲付逾一年後
    ，經催告而不償還時，債權人得將遲付之利息，滾入原本者
    ，依其規定。前項規定，如商業上另有習慣者，不適用之。
    民法第205條、第207條分別定有明文。查依被上訴人（指甲
    ○○）及其訴訟代理人之供陳，足證兩造並沒有將利息滾入
    原本之約定，惟被上訴人確有將利息滾入原本之情事（見第
    一審卷 (二)第164、165、191頁）。
２、次依錄影內容譯文第9條蔡欣伶問：「對，現在我姊我哥都
    有回來，都不知從那裡開始，又不知怎麼算？利息怎麼算」
    ？甲○○答：「3分，全都是3分」；第19條蔡欣伶問：「月
    息是多少」？甲○○答稱：「3分」；第63條蔡佩吟問：「
    是否有複利利息一直加上去」？甲○○答：「當然，一直加
    上去，利息沒繳就一直加上去，10,000變10,300，再來變10
    ,600…」。復依一審92年1月23日言詞辯論筆錄第5頁法官問
    ：「原告是否用支票來清償未清償的債務的本金及利息？」
    被告（甲○○）答稱：「是的，如果支票沒有兌現的話就再
    加上利息再另外開立支票，也就是把利息滾入原本」，亦足
    證兩造並沒有將利息滾入原本之約定，惟甲○○確有將利息
    滾入原本之情事。
(二)甲○○計算兩造間借貸之利率，有超過年息百分之20之情形
    ：
１、最高法院發回意旨指出：「再依上訴人所提出經原審勘驗且
    為被上訴人所不爭執確無脅迫情事之錄影帶及譯文顯示（見
    原審卷第211頁以下及第275頁），被上訴人並不諱言兩造間
    約定之利息為月息3分（即年息百分之36）…則上訴人主張
    兩造間借貸之利率，有超過年息百分之20…，伊並未同意將
    利息滾入原本等情，似非無據」。兩造既沒有將利息滾入原
    本之約定，惟甲○○確有將利息滾入原本，且收取超過年息
    百分之20之情事，故甲○○就其對乙○○之債權，究竟包含
    本金多少？利息多少？利息如何滾入本金？如何計算？自應
    說明清楚。
２、按民法第205條既已立法限制最高利率，明定債權人對於超
    過週年百分之20部分之利息無請求權，則當事人將包含超過
    週年百分之20部分之延欠利息滾入原本，約定期限清償，其
    滾入之利息數額，仍應受法定最高利率之限制。故債權人對
    於滾入原本之超過限額利息部分，應認仍無請求權，以貫徹
    「防止重利盤剝，保護經濟弱者」之立法目的（最高法院91
    年第14次民事庭會議、91年臺簡抗字第49號判例參照）。本
    件甲○○認債權人於利息到期後，就超過限額利息部分，仍
    可以債之更改方式，使之成為有請求權，進而認利息部分得
    滾入原本再生複利，計算借貸債權云云，自非可採。另兩造
    間就借貸債務，均無利息得滾入原本之書面約定，此為兩造
    所不爭，甲○○復未證明兩造係從事商業之人，有此商業習
    慣存在之事實，揆諸民法第207條規定，甲○○對乙○○之
    借貸債權利息自應一律不得滾入原本再計算利息，對滾入原
    本之利息，違反強制禁止規定而無效。
３、甲○○對於在鈞院上訴審並不爭執之錄影帶及其譯文，如今
    竟主張係蔡欣伶預設陷阱不法錄影取得，不能為有利於乙○
    ○有利之證據云云，甲○○抗辯顯不足採。矧刑法第315條
    之1第2款係規定：「無故」以錄音、錄影竊錄他人非公開之
    活動、言論或談話，：：，而本件乃屬當事人自力救濟蒐集
    有利於己之證據，事出有因，並非「無故」，亦非法所不許
    。上開錄影帶及其譯文客觀上足以證明甲○○有違法以年息
    百分之36計算利息，並以利息滾入原本再計算利息之情形。
    至於甲○○提出之重利案件不起訴處分書，該不起訴處分書
    係認為乙○○向甲○○借款，並無急迫、輕率或無經驗之情
    形，遽為不起訴處分，並未具體認定兩造間之債權債務數額
    以及甲○○計算利息之方式，甲○○援引該不起訴處分書主
    張利息無超過年息百分之20之情形云云，顯不足採。
４、鈞院上訴審法官於93年8月12日準備程序問：「對上訴人蔡
    許美珠提出之錄影帶譯文有無意見」？上訴代理人黃木春律
    師答稱：「沒有意見」。法官又問：「上訴人請求放映錄影
    帶有何作用」？上訴代理人林春發律師答稱：「可以加強法
    官心證，證明上訴人蔡許美珠並無誘導甲○○」。法官：「
    諭知當庭播放錄影帶」。勘驗結果：「錄影場地係在上訴人
    蔡許美珠住處，內容為蔡許美珠之子女蔡欣伶、蔡佩吟與蔡
    宗岳與甲○○討論借款債務問題，都是由蔡欣伶等人發問，
    甲○○回答，甲○○表情自然，沒有被脅迫之情形，談話內
    容如上訴人提出之譯文」。法官：「兩造有何意見」？上訴
    代理人黃木春律師稱：「對錄影帶譯文，我們不爭執，此次
    錄影甲○○並不知道，當初是他們告訴甲○○說要跟她商討
    如何還錢，甲○○才會去她家，我們認為雖無被脅迫之情形
    ，但有誘導之嫌」。上訴代理人林春發律師：「否認有誘導
    之情形」（鈞院上訴審卷第274頁倒數第2行至第275頁）。
    由上足見錄影帶譯文之真正業經  鈞院上訴審勘驗明確；甲
    ○○對於錄影帶譯文之真正已不爭執。另乙○○子女蔡宗岳
    、蔡佩吟與蔡欣伶三人為要明瞭母親向甲○○借款情形，特
    邀甲○○於90年12月11日下午至自宅三樓面談。按甲○○自
    83年10月間國中教師退休後，以貸放金錢與他人為業，乃33
    年次；蔡宗岳為56年次、蔡佩吟為59年次、蔡欣伶為62年次
    ，準此甲○○年齡大蔡宗岳23歲、大蔡欣伶則有29歲之多，
    且為典型之金錢貸放業者，若謂甲○○對話內容輕易被此三
    名小後生「誘導」致之，任誰也不相信。本件最高法院發回
    後，甲○○再行主張：「本件是意圖賴債而設計誘導竊錄，
    實不合法」、「本件主債務人乙○○始終不出面，只由其子
    蔡宗岳，女蔡欣伶設計誘導，違反公平原則，實無可採」云
    云，顯無理由。
(三)就兩造間是否尚有他筆借貸存在，應由甲○○負舉證責任；
    且最高法院發回後，甲○○並未再為任何舉證：
１、按民事訴訟必對於「事實」有所主張，然後始有對於所主張
    之事實「舉證」之可言，如果連「事實」都無法提出主張，
    則遑論舉證。本件乙○○除共計向甲○○借款「9,848,736
    元」（83年8月18日借款300萬元，84年4月1日借款240萬元
    ，甲○○替乙○○代繳票據4,448,736元），除此之外，與
    甲○○別無其他借款關係存在。除上開乙○○所述借款外，
    甲○○對於乙○○何時還曾向其借款？金額多少？始終無法
    提出「事實」上之主張，更遑論舉證？原審針對兩造間之金
    錢借貸往來，已詳細向相關金融機關調閱資料，已深入問題
    核心而深入探究兩造實際之金錢往來情形，自較「切結書」
    或「保證書」為可採。反觀甲○○遮遮掩掩，絲毫無法提出
    與乙○○金錢往來資料，顯見甲○○主張乙○○積欠其款項
    「2,447萬元」係虛妄。
２、按當事人主張有利於己之事實者，就其事實有舉證之責任，
    民事訴訟法第277條本文定有明文。本件借款究係始於何時
    ？究竟始於甲○○主張之76年？或係始於乙○○主張之83年
    ？甲○○既主張始於76年，自應就借款之時間、金額、借款
    之交付舉證明確。否則兩造僅就借款之時間爭執顯無意義。
    另本件借款確始於83年8月18日，肇因於乙○○於83年3月19
    日家遭祝融（已提出火災證明）又被倒會。乙○○及其配偶
    蔡忠一根本未曾與甲○○約定俟女婿王文鴻賣地後還款等情
    ，甲○○主張顯然不實。
３、消費借貸，因金錢或其他代替物之交付，而生效力，89年5
    月7日生效前之民法475條訂有明文。金錢借貸，屬於要物契
    約，應由貸與人就交付金錢之事實負舉證責任。票據執票人
    自認其執有票據之原因為消費借貸，對其已交付借款事實，
    負舉證責任，最高法院69年度台上字第3546號判例及76年度
    台上字第15號判決分別著有明文。本件甲○○持有一審判決
    附表Ａ、Ｄ、Ｆ、Ｇ票據（面額共2447萬元）之原因關係為
    「消費借貸關係」，此為兩造所不爭，乙○○既否認收受該
    票據面額之借款額，揆諸最高法院上開判例（判決）要旨，
    甲○○對其已【交付】借款事實，應負舉證責任（一審判決
    書第20頁第14行至第19行）。且按金錢消費借貸之要件，在
    於其要物性，即在於款項之【交付】，而非【借貸債權存在
    】之數額，款項之【交付】未必等於【借貸債權存在】之數
    額（例如可能因事後清償或其他原因，導致【借貸債權存在
    】之數額小於款項【交付】之金額，亦可能因違法複利或超
    過法定最高限額利率等其他原因，導致【借貸債權存在】之
    數額大於【交付】之數額）。又倘若該2447萬元【借貸債權
    】存在（假設語），則甲○○【交付】乙○○款項之數額為
    何？係一次交付或多次交付？若係多次交付，則每次交付之
    時間、數額為何？交付之數額與借貸債權存在數額間之關係
    如何？自應由甲○○舉證。
４、最高法院發回意旨指出：「次按當事人主張有利於己之事實
    者，就其事實有舉證之責任，民事訴訟法第277條上段定有
    明文。被上訴人對於上訴人向其借款合計9,848,736元乙節
    並不否認，亦自認上訴人業已清償部分款項（見第一審卷（
    二）第125頁），僅辯稱上訴人尚有他筆借貸。惟就此有利
    於被上訴人之事實，未見其舉證證明，則兩造間除上開借貸
    外，是否確有他筆借貸存在，非無研求之餘地。原審就此未
    詳加審究，遽為上訴人不利之判斷，亦有可議」。是故甲○
    ○如無法舉證證明乙○○向其借款9,848,736元外，尚有何
    其他筆借款存在，自應認定借款金額僅為9,848,736元。本
    件最高法院發回後，甲○○並未再為任何舉證。再者，一審
    法官問：「原告（蔡許美珠）目前還款多少」？原告訴訟代
    理人答稱：「已經清償11,341,700元，新榮分社票款8,283,
    400元、北興分社票款546,100元、中埔農會支票190萬元、
    中埔農會票款30萬元、土銀嘉義分行票款20萬元、漏列2萬
    4千元，現金88,200元」；法官又問：「現金清償有無證據
    」？原告訴訟代理人答稱：「沒有，其他都是用票去清償」
    ，被告訴訟代理人則答稱：「除了現金88,200元外，我們承
    認銀行兌領的部分我們不否認，數目如原告的主張的話應該
    是11,253,500元…」（一審卷（二）第124頁、第125頁）。
    鈞院上訴審93年7月1日準備程序法官訊問甲○○本人：「上
    訴人蔡許美珠主張已還你1,100多萬元，有無意見？」甲○
    ○本人答稱：「他的確有還我錢，…」（鈞院上訴審卷第87
    頁第7行至第10行），換言之，甲○○在一審與上訴審都已
    【自認】蔡許美珠（即乙○○）清償之金額至少為【11,253
    ,500元】，按當事人主張之事實，經他造於準備書狀內或言
    詞辯論時或在受命法官、受託法官前自認者，無庸舉證，民
    事訴訟法第279條第1項定有明文，上開金額顯然大於上訴人
    蔡許美珠（即乙○○）借貸之金額9,848,736元。兩造間之
    債權確已不存在。
(四)兩造債權並無甲○○所指經過三次會算之情形：
１、甲○○雖主張『90年5月14日』雙方會算債務，乙○○積欠
    甲○○2,561萬元，則該「2,561萬元」數額如何計算而來？
    本金多少？利息多少？甲○○對此均無法說明，則其主張雙
    方會算，顯屬虛偽。
２、甲○○又主張『90年7月28日』雙方會算債務，金額從2,561
    萬元減為2,550萬元（減少11萬），減少原因如何？如何計
    算？此與甲○○主張之第一次會算關係如何？甲○○均無法
    說明，其主張第二次會算，顯然不實。
３、甲○○又主張『90年11月22日』雙方第三次會算，債務金額
    從2,550萬元減為2,447萬元（減少103萬元），則減少原因
    如何？如何計算？如果前面真的已會算過二次，又豈會連連
    出錯？再者，乙○○係於「91年3月1日」對甲○○提出刑事
    重利告訴，距離甲○○所主張第三次會算時間「90年11月22
    日」不過3個多月，假設當時算得出來，總不可能3個多月後
    乙○○對甲○○提出重利告訴，甲○○就無法交代該「2,44
    7萬元」之算法！甲○○均無法提出說明，其主張經過會算
    顯屬虛妄。
４、甲○○係主張在「90年11月22日」才有所謂之雙方第三次會
    算，才出現其所稱之「2,447萬元」數字，倘若此為真（假
    設語），按理90年11月22日以後出具之書面資料，金額理應
    係「2,447萬元」才對，何以90年12月30日乙○○之子女蔡
    宗岳、蔡欣伶所書立之保證書金額係「2,550萬元」？此豈
    非與甲○○所主張之第3次會算結果不符？有所矛盾？最高
    法院發回意旨指出：「…又被上訴人主張兩造係於90年11月
    22日第三次會算結果，上訴人積欠伊共2,447萬元，然何以
    蔡宗岳、蔡欣伶於90年12月30日書立之保證書金額猶記載為
    2,550萬元，而非2,447萬元？稽諸上訴人於原審所稱保證書
    是被上訴人寫好後交給伊，伊拿給王文鴻、蔡欣伶簽名，伊
    等簽名時金額是空白的，金額係伊後來填的等語，及王文鴻
    、蔡欣伶於90年11月22日所書立之保證書中，關於金額2,44
    7萬元之記載，並非平順依序記載於一行之中等情節（見原
    審卷第78、88頁）。則上訴人主張兩造間並未會算，似非無
    據」。稽之上開最高法院發回意旨，被上訴人主張兩造曾經
    經過三次會算，顯屬虛妄，灼然可見。
(五)「切結書」、「保證書」及支票並不足為據：
１、按文書之證據力，有形式上證據力與實質上證據力之分，文
    書真正者，謂該文書之作成名義人，確曾為文書內所記載之
    表示或報告，是為有形式上之證據力，又稱文書成立之真正
    。必有形式上證據力之文書，始有證據力之可言。文書之內
    容與應證事實有關，足資證明某項事實者，始為有實質上之
    證據力。『文書之實質上證據力，由法院根據經驗法則，依
    自由心證判斷之』（參見姚瑞光著民事訴訟法78年3月版第3
    99頁）。甲○○所提出之切結書，乙○○雖形式上不爭執其
    真正，亦祇能認為有形式的證據力，至其實質的證據力之有
    無，即其內容是否足以證明待證之事實，自應由事實審法院
    曉諭兩造為適當完全之辯論，使得盡其攻擊防禦之能事，始
    足以判斷（最高法院48年台上字第837號判例意旨參照）。
    2447萬元金額甚鉅，甲○○遲遲不敢拿出資金來源，顯然心
    虛。難道乙紙切結書就能代表甲○○確實交付上開金額？如
    果甲○○對此均無法合理交代，  鈞院當能根據經驗法則，
    依自由心證判斷該切結書之實質證據力如何。
２、甲○○所提出之保證書內容雖載有「．．．母親蔡許美珠欠
    資金周轉，需求恐急，共同請求甲○○女士調度，合計貳仟
    肆佰肆拾柒萬元整，為求昭信，願共同為蔡許美珠債務之連
    帶保證人」等語，然該文句為「共同『請求』甲○○女士『
    調度』」，既僅『請求調度』而已，顯未收到款項。
３、90年12月9日切結書（立切結書人蔡許美珠，捺指印）一、
    記載：「立切結書人蔡許美珠於民國九十年十一月二十日前
    曾向甲○○借得新台幣貳仟肆佰肆拾柒萬元，並由蔡欣伶、
    王文鴻為連帶保證人，確實無訛」。惟查甲○○主張90年11
    月22日才有所謂之雙方第三次會算，才出現其所稱之「2,44
    7萬元」數字，何以切結書會記載「九十年十一月二十日前
    」曾向甲○○借得「新台幣貳仟肆佰肆拾柒萬元」？如此豈
    不與甲○○主張矛盾？。另觀諸切結書文意，似係指蔡欣伶
    、王文鴻於90年11月20日前即擔任連帶保證人，然觀諸另紙
    保證書（連帶保證人蔡欣伶、王文鴻），日期為民國90年11
    月22日，切結書連帶保證之日期，顯與保證書所載日期不符
    。更何況90年11月22日之保證書僅記載蔡許美珠欠資金週轉
    ，需求恐急，「共同請求甲○○女士調度」，何以90年12月
    9日之切結書即記載蔡許美珠於「民國90年11月20日前」曾
    向甲○○「借得貳仟肆佰肆拾柒萬元」？故上開切結書、保
    證書顯然不足為據。甲○○主張對於乙○○有2447萬元之借
    款債權存在，甲○○顯然應負實質之舉證責任，亦即對於借
    款之時間、金額、借款之交付、利息之計算，以及2447萬元
    如何計算而來，應詳加說明。甲○○如不願或不能舉證，自
    應為其不利之判決。
４、最高法院發回意旨：「又被上訴人主張兩造於90年11月22日
    第3次會算結果上訴人積欠伊共2,447萬元，然何以蔡宗岳、
    蔡欣伶於90年12月30日書立之保證書猶記載為2,550萬元，
    而非2,447萬元」？直指兩造間並未會算，似非無據，且點
    出保證書違反事理之處。惟甲○○於其95年7月19日民事爭
    點整理狀及  鈞院95年8月30日準備程序筆錄中，皆辯稱係
    因與支票到期日配合，更表示伊已經不同意再延期，才於該
    蔡宗岳、蔡欣伶書立之共同請求甲○○協助調度，合計積欠
    2,550萬元整之保證書要寫95年12月30日。按衡諸常情及經
    驗法則，文件上所記載之日期應係正確之書寫日期，日期若
    有倒填甚或填寫不正確之情形，則該文件已失其憑信性及證
    據力。甲○○既主張實際書立上開保證書之日期，與保證書
    上所示日期90年12月30日不同，則該保證書已不適於作為認
    定本件債權數額之參考。蓋以日期既已有錯誤，又何能期待
    金額無誤？故本件保證書顯然不足為據。  鈞院95年10月11
    日準備程序筆錄第2頁被上訴人訴訟代理人黃律師：「本件
    不是清算債務，而是確認債權不存在，我們就債權存在負舉
    證責任」云云，益證甲○○仍應回歸舉證證明金錢之交付。
５、法院依自由心證判斷事實之真偽，不得違背經驗法則及論理
    法則，民事訴訟法第222條第3項定有明文。查乙○○之配偶
    蔡忠一、兒子蔡宗岳、女兒蔡欣伶、女婿王文鴻並未參與乙
    ○○與甲○○間之金錢借貸關係，對其借貸詳情亦不知情。
    此參上開錄影帶內容譯文「第72條蔡宗岳問：『我至少問我
    媽二、三十次』。甲○○答：『他也叫我不要跟你們講』；
    第118條蔡佩吟問：『都是我媽媽揹都不講，一直向你調錢
    調3分的』，甲○○答：『現在不講你們也不知道，你媽也
    不讓我跟你們講』；第136條蔡欣伶問：『我說你這樣也沒
    有用，自開始就講，大家一起解決就不會一個人抑住多痛苦
    』，甲○○答：『他現在比較舒服了』；第137條蔡欣伶問
    ：『對啊，我說你講出來不是比較快活，你講出來我們四人
    會幫忙處理』，甲○○答：『你爸爸也不知道，只有你媽媽
    知道，你媽很痛苦，每天都在唸…唸…』」等甲○○四次對
    話內容顯證乙○○配偶蔡忠一及子女蔡宗岳、蔡欣伶等確實
    對乙○○向甲○○借款不知情。衡情如果乙○○之配偶蔡忠
    一及子女蔡宗岳、蔡欣伶等有參與兩造間之金錢借貸關係並
    知情，則其等簽發切結書、保證書等，或可認定該等文書內
    容屬實，倘若其等並未參與兩造間之金錢借貸關係，亦不知
    情，在此情況下顯然更不能憑其等具名之切結書、保證書等
    ，遽行認定該等文書內容屬實，此乃吾人經驗法則及論理法
    則所能判斷。
６、鈞院雖於95年10月11日訊問：「上訴人在原審承認四張支票
    是用來清償其對甲○○之債務，有何意見」？惟查乙○○在
    原審根本未曾承認四張支票是用來清償對甲○○之債務，遍
    閱一審卷並無此記載。依一審92年1月23日言詞辯論筆錄第5
    頁法官問：「原告是否用支票來清償未清償的債務的本金及
    利息？」被告（甲○○）答稱：「是的，如果支票沒有兌現
    的話就再加上利息再另外開立支票」，鈞院顯係將甲○○之
    陳述誤解為乙○○之陳述。
７、支票為無因證券，除別有證據外，僅為支票之簽發、授受或
    轉讓，均不足證明其原因事實，最高法院70年台上字第2533
    號判例著有明文。甲○○雖持有乙○○女兒蔡欣伶、女婿王
    文鴻所簽發之支票，但支票並不足以證明甲○○有借款2447
    萬元予乙○○。
三、證據：援用原審及本院前審所提證據，並提出駁斥上訴人甲
    ○○轉帳20筆進入蔡欣伶三信新榮分社與北興分社帳戶情形
    一覽表（含支票55紙、對帳單2紙、送款簿2紙、取款憑條1
    紙、甲○○代蔡許美珠繳付支票情形表1紙，以上均影本）
    ；嘉義市民生國中退休人員名冊影本1份、火災證明書影本
    1份。
乙、上訴人甲○○方面：
一、上訴聲明：(一)原判決不利上訴人甲○○部分廢棄。(二)右廢棄
    部分，上訴人乙○○在第一審之訴駁回。
二、陳述：除與原審及本院前審判決事實記載相同者，茲引用之
    外，補稱：
(一)、最高法院發回意旨，首謂：按約定利率，超過週年百分之20
    者，債權人對於超過部分之利息，無請求權。利息不得滾入
    原本，再生利息。但當事人以書面約定，利息遲付逾一年後
    ，經催告而不償還時，債權人得將遲付之利息，滾入原本者
    ，依其規定。前項規定，如商業上另有習慣者，不適用之，
    民法第205條、第207條分別定有明文。依下列事證，上訴人
    主張兩造借貸之利率，有超過百分之20，兩造並未會算，伊
    並未同意將利息滾入原本等情，並非無據（最高法院判決第
    三頁）。而其所舉事證有下列數項，惟均有所誤解，發回意
    旨謂：兩造均供述並無將利息滾入原本之約定，惟被上訴人
    （即甲○○）確有將利息滾入原本之情事（見第一審卷(二)第
    164、165、191頁）。但查：
１、民法第207條規定利息不得滾入原本，係限制債權人一方行
    為，將遲延之利息滾入原本，有最高法院41年台上字第1105
    3號，50年台上字第3161號判例可供查照。
２、本件是乙○○之票據債務到期時（包括其他債權人之票款）
    ，全部或一部無力償還，以支票向甲○○洽借，借新債還舊
    債，以新票據借款，或本金和利息分別開票據或合併開一張
    票據，此為為雙方新借貸契約行為，合法有效。並經上述最
    高法院41年台上字第1105號判例闡述甚明。
３、最高法院63年度第五次民事庭庭推總會決議，係指利息滾入
    原本，其超過百分之20最高利率限制部分無請求權。而甲○
    ○或其訴訟代理人均否認有收取超過百分之20之利息。乙○
    ○告訴甲○○重利罪，也經認定無超過百分之20利息而為不
    起訴處分確定（附呈不起訴處分書影本一份）（本院前審卷
    79頁）。
(二)、最高法院發回意旨又稱：再依上訴人所提出經原審勘驗且為
    被上訴人所不爭執確無脅迫情事之錄影帶及譯文顯示（見原
    審卷第211頁以下及第275頁），被上訴人（指甲○○）並不
    諱言兩造間約定之利息為月息三分（即年息百分之36）等語
    。但查此是在乙○○之女兒亦即票款債務人蔡欣伶預設陷阱
    不法錄影取得，實不能為乙○○有利之證據，分述如下：
１、該錄音日期是90年12月11日，也就是在同年11月22日最後一
    次會算後，已約定同年12月30日清償，債務人等見清償期已
    近，蔡欣伶才騙甲○○說要商討如何清償，邀甲○○到乙○
    ○家商討。甲○○因被欠債務太多，並且乙○○及其夫即連
    帶債務人蔡忠一，原約定其女婿名義之土地出售就要還清債
    務，但土地出售得價款據說4000多萬元，仍然未還，顯有賴
    債之虞，甚感憂慮。債務人既有談清償之誠意，就欣然到許
    家赴約，不知乙○○之子女為圖賴債，設計暗中錄影錄音。
    但其錄影內容，甲○○表情無笑容，顯示憂慮，乙○○又不
    出面對談，顯有賴債之意。為迫債務人按期於90年12月30日
    還錢，因此特別強調利息很重，要趕快還，例如在錄影內容
    譯文7、8、蔡欣伶要求換支票發票人，被上訴人說：「沒辦
    法，那一張是你的不知道，你最好在12月30日之前處理好的
    話，可以減少一次200萬元，所以如果趕快處理，可以少虧
    1、2百萬」；同譯文說：「3分，所以我跟你媽媽講為什
    麼那時你媽媽說要叫你大姐的房子拿去借最好，利息又低，
    因為拖下去我知道你媽在算的時候很痛苦」（以上見  鈞院
    前審卷，上訴人93年7月15日準備六狀，證一），足見甲○
    ○故意騙說利息很高，迫債務人按期清償。實則從數次會算
    ，及其他證據均可證明並無超過法定利率之利息。
２、該次會談，債務人並無否認有所保證之債務，對保證書也無
    異議，也無否認有雙方會算，乙○○也不出面再會算，足以
    證明債務為真實。
３、本件蔡欣伶等設計不由借款人和貸款人直接對談，以確定借
    款金額及還債方法，而由其子女誘騙甲○○，明顯有賴債之
    心，甲○○為迫使連帶債務人等按期還債，故意佯稱利息是
    3分，很重，此和其他事證均不符，明顯不實，不能據此不
    法錄影、音之內容遽認定甲○○確有收3分之利息。
(三)、最高法院發回意旨又稱：又被上訴人主張兩造係於90年11月
    22日第三次會算結果，上訴人積欠伊共2447萬元，然何以蔡
    宗岳、蔡欣伶於90年12月30日書立之保證書金額猶記載為25
    50萬元，而非2447萬元？但查：
１、蔡宗岳、蔡欣伶記載90年12月30日之保證書，是在90年7月
    28日第2次會算後所書立，債務金額是2550萬元，金額相符
    。因為第2次會算結果，改交付蔡欣伶所簽發，乙○○、王
    文鴻背書之兩張支票金額共1733萬元，換第一次會算所簽發
    3張支票中之2張，留1張金額817萬元，連同新交兩張，共25
    50萬元。因支票票載發票日均為90年12月30日，因此蔡宗岳
    、蔡欣伶出具之保證書也記載90年12月30日，和支票票載發
    票日同日期，並非90年12月30日所書立。
２、因為90年12月30日是票款到期日，債務人應該付款，甲○○
    已不同意再換支票延期，更不可能在該日再收蔡宗岳、蔡欣
    伶之保證書。甲○○在第三審答辯狀已有說明（第5頁、16
    頁、17頁）。
(四)、最高法院發回意旨又稱：稽諸上訴人於原審所稱保證書是被
    上訴人寫好後交給伊，伊拿給王文鴻、蔡欣伶簽名，伊等簽
    名時金額是空白的，金額係伊後來填的等語，及王文鴻、蔡
    欣伶於90年11月22日所書立之保證書中，關於金額2447萬元
    之記載，並非平順依序記載於一行之中等情節（見原審卷第
    78、88頁）。因認乙○○主張利率超過百分之20，並未會算
    等非無據。但查：
１、保證書均係乙○○所交付，並非甲○○所寫。連帶保證人蔡
    欣伶在兩張保證書上皆親自簽名為連帶保證人，據其在第一
    審供稱：「（保證書）除了原告蔡欣伶、原告王文鴻的簽名
    、住址、身分證字號等是我親自簽立的外，其餘都是蔡許美
    珠寫的」第一審卷(一)，170頁第7-9行）。保證書是誰的筆跡
    ，身為女兒且簽名保證的人最清楚，其供述應可採信。其母
    乙○○在前審空言否認實無可採。
２、因保證書係乙○○所交付，每次所交保證書都已完整寫好，
    除連帶保證人之簽名、住址、身分證字號外，筆跡又相同。
    其金額是否平順依序記載於一行之中，實不影響其效力，也
    未特別加以注意。
３、本件乙○○借款金額，有其交付之支票和保證人所簽立之保
    證本票一張、保證書兩張，乙○○所立具之切結書一張足以
    明確證明。乙○○及連帶債務人也承認其真正。而借款人及
    連帶保證人均精神正常，又無被脅迫、詐欺，如無此借款，
    不可能自願簽立各該明確書證。如果雙方無會算，如何有每
    次會算之金額，而債務人又願依照每次會算金額交付支票，
    及保證本票、保證書、切結書。如果乙○○主張其中有超過
    百分之20之利息滾為本金，甲○○無請求權，自應就其事實
    及金額舉證說明。
(五)、最高法院發回意旨又稱：次按當事人主張有利於己之事實者
    ，就其事實有舉證之責任，民事訴訟法第277條上段定有明
    文。被上訴人對於上訴人向其借款合計9,848,736元乙節並
    不否認，亦自認上訴人業已清償部分款項（見第一審卷(二)第
    125頁），僅辯稱上訴人尚有他筆借貸。惟就此有利於被上
    訴人之事實，未見其舉證證明，則兩造間除上開借貸外，是
    否確有他筆借貸存在，非無研求之餘地。原審就此未詳加審
    究，遽為上訴人不利之判斷，亦有可議。但查該發回要旨實
    有誤解，分述如下：
１、兩造間之借貸關係自76年開始，此為乙○○在刑事告訴中所
    自認。其中只有少部分是大額借款，大部分是14年間陸續以
    支票借款。而其還款是支票到期領款，也非一次還款。支票
    到期往往又開新支票向甲○○借去付到期票款。分述各事證
    如下：
、乙○○之訴訟代理人在第一審只承認3筆借款。300萬元，
    240萬元，4,448,736元。第3筆借款是甲○○代繳債務
    的借款，也就是乙○○支票到期無力付款陸續向甲○○借款
    去繳的（第一審卷(一)164頁，原告訴訟代理人陳述），是陸
    續借款而非整筆借款。所以大額整筆借款只有兩次。陸續借
    付票款金額甚多，乙○○雖僅承認4,448,736元。但尚有很
    多，例如三信就甲○○有轉帳就有5,706,950元進入蔡欣伶
    在三信新榮分社00-0000000號帳戶，有該分社函附一審卷可
    查（一審二卷185之1、之2、之3頁）。該帳戶乙○○承認是
    她所使用。足證對造主張不實。甲○○及其訴訟代理人雖不
    否認有9,848,736元借款，但一再陳明借款不足此數，是陸
    續以支票借款。
、甲○○第一審訴訟代理人供稱：「除了現金88,200元外，我
    們承認銀行兌領的部分我們不否認，數目如原告的主張的話
    應該是11,253,500元，但是詳細的數額我們還要確定，但是
    票款有些是我們存入的，原告再開立新的票據給我們，…」
    （第一審卷(二)125頁）。是承認有領1000多萬元的支票款，
    但說票款有些是甲○○存入的。債務人並非真正清償1000多
    萬元，其中有些是借新債還舊債。
(六)、兩造之借貸關於自76年就開始陸陸續續借，均交票據為憑，
    經常會算再借，到90年因金額已多，且票據到期日不同，才
    將到期日不同的票據合併會算，又因已數次延期清償也才立
    兩張保證書、一張切結書，盼到90年12月30日能清償。如此
    長期借貸，借款方式又有多種，借款金額只能憑票據會算，
    當然以會算後之票據及切結書、保證書為準據，如果一多年
    陸續借貸交款都要一一舉證，不但強人所難，每個債務人均
    可賴債，且會算及切結書、保證書之明確意思表示全無意義
    ，將無交易安全。本件係確認債權不存在之訴。甲○○已就
    全部債務舉證證明，自不必再就會算前陸續債務之發生另行
    舉證。所稱另外債務，非整筆大額借款，而是陸續借款之債
    務，以支票為憑。
(七)、最高法院發回意旨稱：原判決關於上訴人於84年4月1日向被
    上訴人借款240萬元部分，認定上訴人尚積欠被上訴人本金3
    72,050元，等於認定上訴人已清償本金2,027,950元。惟原
    審最後計算上訴人全部清償金額時，此部分竟以372,050元
    為計算之基準，亦有判決理由矛盾之違法等語。但查該部分
    係  鈞院前審判決書誤寫，依乙○○之主張在前審判決書第
    32頁倒數第1行至第33頁第1行應更正為：已清償部分為5,19
    3,950元（0000000+0000000+346000+500000=00000
    00）。也就是將372,050元更正為2,027,950元。但前審判決
    係依據調查證據之結果審酌全辯論意旨，以上訴人自由意志
    下所交付之支票，切結書及連帶保證書為判決基礎（前審判
    決第33頁第3-13行）。上開金額縱有誤算或誤寫，對判斷基
    礎並無影響。
(八)、上訴人乙○○提出「駁斥被告甲○○轉帳二十筆入蔡欣伶三
    信新榮分社與北興分社帳戶情形一覽表」，主張存入款均由
    甲○○及甲○○之人頭持蔡欣伶的支票領出，並非借款，但
    查：
１、甲○○及第三人持有蔡欣伶簽發之支票，是票款債權，蔡欣
    伶帳戶（實際由乙○○在使用）負有付票款債務，自應由乙
    ○○存入票款清償。甲○○是票款債權人不可能自動存入票
    款自己領款，此理易明。是支票到期乙○○（支票使用人）
    無力付票款，向甲○○央請借款週轉，同時簽發同額新支票
    交付甲○○。甲○○才籌款借乙○○，或轉帳或現金存入蔡
    欣伶帳戶付票款。也就是向甲○○借款（舉新債），去清償
    對甲○○或第三人之票據債務（還舊債）（甲○○在  鈞院
    前審93年2月19日準備書狀，一之(四)之1.5.已說明）。舉新
    債還舊債，上訴人乙○○就主張新債「非欠款」，明顯無理
    由。
２、由上述一覽表的內容，足以證明乙○○主張其已交支票給甲
    ○○領款清償1000多萬元等語不實。蓋甲○○固然有領取票
    款，但都是支票到期，由乙○○簽發新支票向甲○○借款，
    存入票款帳戶付款。也就是舉新債還舊債，沒有實質清償債
    務，債務不但未減少，且加上合法利息，當然會愈借愈多。
三、證據：援用第一審及本院前審所提證據。
    理    由
一、本件上訴人乙○○於原審起訴主張：上訴人乙○○向上訴人
    甲○○分於83年8月18日借款300萬元、84年4月1日借款240
    萬元，另上訴人乙○○委由上訴人甲○○以代繳票款方式借
    款4,448,736元，全部金額僅9,848,736元，而上訴人乙○○
    已經清償上訴人甲○○本金及按年息百分之5計算之利息，
    共11,341,700元。兩造間雖以簽發面額達2447萬元支票方式
    ，供為上開借貸債務之擔保（詳如附表甲），實際上兩造間
    自83年8月18日迄88年9月30日之借款債權業因上訴人乙○○
    清償完畢而不存在，嗣兩造間就自83年8月18日至88年9月30
    日間借款本金、利息債權數額有爭議，經上訴人乙○○發律
    師函請求上訴人甲○○協調仍無結果，上訴人乙○○有即受
    確認判決之法律上利益，為此提起本訴請求確認上訴人甲○
    ○對上訴人乙○○間2447萬元借款債權不存在等語。（原審
    判決：確認上訴人甲○○對上訴人乙○○間2447萬元借款債
    權，於4,704,786元範圍以外之債權不存在，駁回上訴人乙
    ○○其餘之訴，兩造均對其敗訴部分各自提起上訴）。
二、上訴人甲○○則以：上訴人乙○○積欠上訴人甲○○之借款
    債務2447萬元，同時成立新票據關係債務（含發票及背書）
    之2447萬元票據債務（上訴人乙○○為支票背書人關係），
    業經上訴人甲○○分別向各管轄法院提起給付票款之訴，此
    項票據關係與本件借款債權之訴訟標的不同，上訴人乙○○
    不能以本件確認判決除去前開給付票款訴訟之不安狀態，故
    上訴人乙○○請求確認2447萬元借款債權不存在，顯無確認
    法律上之利益。況本件借款債權債務，經兩造三次會算結果
    ，上訴人乙○○共積欠2447萬元，並有上訴人乙○○所簽之
    切結書及其子蔡宗岳、其女蔡欣伶及女婿王文鴻共同書立之
    保證書可證，上訴人乙○○積欠上訴人甲○○2447萬元借款
    債務應係真實等語，資為抗辯。
三、按確認法律關係之訴，只要上訴人乙○○有即受確認判決之
    法律上利益，即得提起，此觀之民事訴訟法第247條第1項規
    定自明。「所謂即受確認判決之法律上利益，係指法律關係
    之存在與否不明確，原告主觀上認其在法律上之地位有不妥
    之狀態存在，且此種不妥之狀態，能以確認判決將之除去者
    而言，若縱經法院判決確認，亦不能除去其不妥之狀態者，
    即難認有受確認判決之法律上利益。」有最高法院49年台上
    字第1813號、52年台上字第1240號判例可稽。經查，上訴人
    乙○○對上訴人甲○○起訴請求確認借款債權2447萬元不存
    在，係以起訴之票款明細表所列四筆合計2447萬元票款，其
    原因關係為借貸債務，上訴人乙○○主張此項借貸債務已全
    部清償完畢，兩造間已無借款債權債務關係存在，詎上訴人
    甲○○竟主張上開借款債權仍屬存在，並向臺灣臺南地方法
    院簡易庭及原審法院對票據發票人蔡欣伶及王文鴻起訴請求
    給付票款，按上開給付票款之訴得否以借貸原因關係已清償
    而消滅為由抗辯，仍以本件確認借貸關係是否存在為斷，因
    此上訴人乙○○提起本件確認之訴，應認有受確認判決之法
    律上利益。揆諸前開判例意旨，上訴人乙○○提起本件確認
    之訴，於法即無不合，上訴人甲○○主張本件確認之訴無確
    認判決之法律上利益，洵無理由。
四、上訴人乙○○主張：上訴人乙○○於83年8月18日向上訴人
    甲○○借款300萬元，84年4月1日借款240萬元，另上訴人乙
    ○○委由上訴人甲○○以代繳票款方式借款4,448,736元，
    借款總金額共計9,848,736元，經再以支票展期、利息滾入
    原本，上訴人乙○○無力清償，由其女婿王文鴻、女兒蔡欣
    伶分別簽發票據，由其夫蔡忠一背書，代為清償，開立支票
    四紙，面額共2447萬元（如附表甲），嗣經上訴人甲○○以
    前揭票據向原審法院及台灣台南地方法院聲請假扣押，查封
    上訴人乙○○及王文鴻、蔡欣伶所有之不動產，並起訴請求
    給付票款。實際上，上訴人乙○○已經清償上訴人甲○○本
    金及以年息百分之5計算之利息，共1,1341,700元，已逾借
    款總額，兩造間之借款債權已因清償完畢而不存在各情，固
    據上訴人乙○○提出民事假扣押聲請狀3紙、民事裁定3紙、
    原審法院囑託查封登記函2紙、甲○○代乙○○繳付支票統
    計表及乙○○歸還甲○○統計表各1份為證；惟上訴人甲○
    ○則提出如附表甲所示Ａ、Ｂ、Ｃ、Ｄ、Ｅ、Ｆ、Ｇ之支票
    七紙（本院前審卷第138頁至第144頁）及上訴人乙○○所簽
    署之切結書（本院前審卷第77頁）上訴人乙○○女婿王文鴻
    、女兒蔡欣伶（原審卷一第52頁、第119頁、本院前審卷第
    78頁）及其子蔡宗岳、其女蔡欣伶（本院前審卷第198頁）
    所出具之連帶保證書各一紙，均為兩造所不爭，上開物證之
    真正，均堪採信。
五、上訴人乙○○主張兩造間實際借貸款項僅有3筆（83年8月18
    日借款300萬元，84年4月1日借款240萬元，上訴人乙○○委
    由上訴人甲○○代繳票款方式借款4,448,769元），金額共
    計9,848,736元，嗣以利息滾入原本，以票據延期清償方式
    所累積金額，實際上上訴人乙○○已給付11,341,700元，已
    逾向上訴人甲○○借貸之金額。上訴人甲○○對於上開借款
    金額並不否認，惟否認僅有此三筆借款及上訴人乙○○已清
    償11,341,700元，並辯稱「上訴人蔡許美珠尚有他筆借貸，
    兩造間於借款期限到期後即行結算，因上訴人乙○○無法清
    償，因此才不斷簽發新票據換回原有借款票據，因債之更改
    及任意給付，最後會算結果仍有2447萬元未清償」等語置辯
    ，依兩造上開之主張，本案應審究之重點應在於：
  上訴人甲○○對於上訴人乙○○原借貸金額及利息到期無法
    清償，可否於兩造結算後再行續借？
  上訴人乙○○積欠上訴人甲○○之借貸金額若干？
  兩造對借貸金額有爭執，應由何人負舉證責任？經查：
(一)、上訴人甲○○對於上訴人乙○○原借貸金額及利息到期無法
    清償，可否於兩造結算後再行續借？
１、按「稱消費借貸者，謂當事人一方移轉金錢或其他代替物之
    所有權於他方，而約定他方以種類、品質、數量相同之物返
    還之契約。」、「利息或其他報償，應於契約所定期限支付
    之；未定期限者，應於借貸關係終止時支付之。但其借貸期
    限逾一年者應於每年終支付之。」民法第474條第1項、第47
    4條分別定有明文。依此規定，向他人借貸金錢，於約定之
    期限到來，借貸人應返還借貸款項，如有利息之約定，亦應
    於契約所約定之期限內為支付。上訴人乙○○自承向上訴人
    甲○○借款，依法於約定之借款期限屆至，除負有返還借款
    金額之義務外，並應支付利息。因此上訴人甲○○要求上訴
    人乙○○於清償期屆至後返還借貸原本，並為利息之給付，
    於法有據。
２、上訴人甲○○主張上訴人乙○○夫婦自76年間開始即向伊借
    款之事實，業據上訴人乙○○於對上訴人甲○○提起重利之
    告訴案，於92年6月20日在台灣嘉義地方法院檢察署訊問時
    供承在卷，有偵訊筆錄記載在卷足憑（本院前審卷第264頁
    ），撿察官於不起訴處分書並記載：本件告訴人向上訴人借
    貸款項長達10年，有卷附告訴人蔡忠一簽發、發票日80年、
    9月22日、1月12日、11月22日面額各為2萬元之之支票3紙可
    稽。（本院前審卷81頁不起訴處分書參照），顯見兩造非83
    年起始有借貸關係，乙○○嗣後改稱自83年開始借款，洵不
    足採。而依上訴人乙○○自行制作之「甲○○代蔡許美珠繳
    付支票統計表」及「蔡許美珠歸還甲○○統計表」所示（原
    審卷一第21頁至第27頁），兩造間自85年至90年間往來之票
    據高達160張。此外，卷附其他兩造往來之支票細目（原審
    卷一第210頁至第237頁），更是不勝枚舉，上訴人甲○○主
    張兩造借貸關係多年，堪信為真實。
３、次按「利息不得滾入原本再生利息。但當事人以書面約定，
    利息遲付逾一年後，經催告而不償還時，債權人得將遲付之
    利息滾入原本者，依其約定。」固為民法第207條第1項所明
    定。惟「民法第207條第1項所謂利息不得滾入原本再生利息
    ，係限制債權人一方行為，將遲付之利息滾入原本，若經債
    權債務雙方之同意，約定將以前遲付之利息滾入原本，並已
    由實物之借貸更改為金錢之借貸者，其更改前之利息，已變
    為更改後之原本，自不受該條規定之限制。」，有最高法院
    41年度台上字第1105號判例可稽。依上訴人甲○○提出如附
    表甲、乙所示票據及保證書、切結書等，上訴人乙○○於90
    年5月14日積欠上訴人甲○○之金額共為2561萬元，除有上
    訴人乙○○背書之附表甲所示Ａ支票（817萬元）、Ｂ支票
   （790萬元）、Ｃ支票（954萬元）之支票（面額共2561萬元
    ）可證之外，並經其子蔡宗岳、其女蔡欣伶書立連帶保證書
    擔保（本院前審卷第198頁）。迄至90年7月28日止，上訴人
    乙○○積欠上訴人甲○○之金額變更為2550萬元，係保留Ａ
    支票（817萬元）部分之票據，另Ｂ（790萬元）、Ｃ（954
    萬元）支票部分則作廢，改簽發Ｄ支票（790萬元）、Ｅ支
    票（943萬元）之票據。又至90年11月22日止，上訴人乙○
    ○積欠上訴人甲○○之金額變更為2447萬元，係保留Ａ支票
    （817萬元）、Ｄ支票（790萬元）之票據，Ｅ支票（943 萬
    元）部分之票據則更換為Ｆ支票（500萬元）、Ｇ支票（340
    萬元），上訴人乙○○之女蔡欣伶及女婿王文鴻同時共同書
    立連帶保證書為擔保，上訴人乙○○本人亦簽署切結書證明
    積欠上訴人甲○○借款之事實，經核金額亦相吻合。綜合前
    揭上訴人乙○○及其夫蔡忠一、其子女蔡宗岳、蔡欣伶及女
    婿王文鴻等簽發之支票（或背書）、連帶保證書及切結書等
    內容以觀，上訴人甲○○主張兩造於借款期限到期後，雙方
    曾經多次會算，會算後上訴人乙○○再行簽發新票據續行借
    貸款項之事實，堪信真實不虛，依上說明，兩造結算後「雙
    方約定將以前遲付之利息滾入原本」再行借款，亦為法之所
    許，上訴人乙○○抗辯「本件利息不得滾入原本再生利息」
    云云，核無理由。
(二)、上訴人乙○○積欠上訴人甲○○之借貸金額若干？經查：依
    附表甲所示，由上訴人乙○○及其夫蔡忠一背書之支票如下
    ：Ａ、發票人王文鴻、面額817萬元、寶島商業銀行台南分
    行、日期12.、票號CA0000000（訴訟中)；Ｂ、發票人王
    文鴻、面額790萬元、寶島商業銀行台南分行、日期12.12.
    、票號CA0000000(已作廢，改簽發Ｄ之支票）；Ｃ、發票人
    王文鴻、面額954萬元、寶島商業銀行台南分行、日期12.
    13.、票號CA0000000（已作廢)。另由上訴人乙○○及女婿王
    文鴻背書之支票如下：Ｄ、發票人蔡欣伶、面額790萬元、
    三信新榮分行、日期12.、票號AG0000000（訴訟中)；Ｅ
    、發票人蔡欣伶、面額943萬元、三信新榮分行、日期12.
    、票號AG0000000（已作廢，改簽發ＦＧ之支票）；Ｆ發
    票人蔡欣伶、面額500萬元、三信新榮分行、日期12.、
    票號AG0000000（訴訟中)；Ｇ、發票人蔡欣伶、面額340萬
    元、三信新榮分行、日期12.、票號AG0000000（訴訟中)
    ，有支票七紙在卷足證（本院前審卷第138頁至第14 4頁）
    。另兩造曾多次會算（如附表乙所示），其中(甲)：90年5月
    14日雙方會算結果：上訴人乙○○共欠上訴人甲○○2561萬
    元，上訴人乙○○90年5月14日簽發並背書編號附表甲Ａ、
    Ｂ、Ｃ三紙支票（面額共2561萬元），供上訴人甲○○屆期
    提兌。(乙)：90年7月28日雙方會算結果上訴人乙○○共欠上
    訴人甲○○2550萬元(2)保留編號Ａ之前票據，另於90年7月
    28日簽發背書編號Ｄ、Ｅ二紙支票（面額2550萬元已扣減11
    萬元），供上訴人甲○○屆期提兌，以清償欠款（將原編號
    碼Ｂ、Ｃ票據，換為Ｄ、Ｅ票據，Ｂ、Ｃ作廢）(丙)：90年11
    月22日雙方會算結果：上訴人乙○○共欠上訴人甲○○2447
    萬元，保留編號Ａ、Ｄ之前票據，另於90年11月23日簽發背
    書編號Ｆ、Ｇ二紙支票（面額共2447萬已扣減103萬元），
    供上訴人甲○○屆期提兌，以清償欠款，將編號Ｅ票據換為
    編號Ｆ、Ｇ二紙支票，故作廢。(丁)：因編號Ａ、Ｄ、Ｆ、Ｇ
    票據（面額共2447萬元），屆期均未能兌現，現訴訟中。此
    外，依上訴人乙○○之子女蔡宗岳、蔡欣伶所書立90年12月
    30日之連帶保證書，載明「茲因保證人之母親蔡許美珠欠缺
    資金周轉，需求孔急，共同請求甲○○協助調度，合計積欠
    新台幣2550萬元，為求昭信，願共同為蔡許美珠之債務之連
    帶保證人，日後如有債務不履行之情事，應代為償還」（本
    院前審卷第198頁）及上訴人乙○○女婿王文鴻、女兒蔡欣
    伶所書立90年11月22日之連帶保證書除金額變更為2447萬元
    外，其餘內容均屬相同。另上訴人乙○○本人於90年12月9
    日出具之切結書亦載明「立切結書人蔡許美珠於民國90年11
    月20日前曾向甲○○借得2447萬元，並由王文鴻、蔡欣伶為
    連帶保證人，確實無訛」（本院前審卷第77頁），以上支票
    、切結書及連帶保證書等內容，經互核結果，金額均相吻合
    。按上訴人乙○○、女兒蔡欣伶、兒子蔡宗岳自承均係高中
    畢業（本院前審卷第87頁、第201頁），上訴人乙○○之夫
    蔡忠一則係中興大學畢業，具有相當之教育程度，上開家屬
    成員均在支票為發票（蔡欣伶、王文鴻）或背書（乙○○、
    蔡忠一，王文鴻），或簽署連帶保證書（蔡欣伶、王文鴻、
    蔡宗岳）或書立切結書（乙○○），依經驗法則，上訴人乙
    ○○若無會算後確有上開債務存在，豈有家族全部成員於具
    備相當教育且未受強暴、脅迫之情形下，或簽發支票或共同
    背書或書立連帶保證書或書立切結書向上訴人甲○○承認債
    務之理？上訴人甲○○雖又稱保證書內容雖載有「．．．母
    親蔡許美珠欠資金周轉，需求恐急，共同請求甲○○女士調
    度，合計貳仟肆佰肆拾柒萬元整，為求昭信，願共同為蔡許
    美珠債務之連帶保證人」等語，然該文句為「共同『請求』
    甲○○女士『調度』」，既僅『請求調度』而已，顯未收到
    款項云云，然者如係於尚未取得金錢前所書立，其調度之金
    額即應無所謂『合計』可言，蓋合計乃表示有兩筆以上，且
    如非經會算，金額不應有零數（2447萬之47萬）方合常理。
    上訴人乙○○空言否認上開債權之存在，並無理由，累計上
    訴人乙○○積欠上訴人甲○○之債務總額，應為2447萬元。
    又保證書均係乙○○所交付，並非甲○○所寫。連帶保證人
    蔡欣伶在兩張保證書上皆親自簽名為連帶保證人，據其在原
    審供稱：「（保證書）除了原告蔡欣伶、原告王文鴻的簽名
    、住址、身分證字號等是我親自簽立的外，其餘都是蔡許美
    珠寫的」原審卷(一)，170頁第7-9行）。保證書是何人筆跡，
    身為女兒且簽名保證之人最清楚，其供述應可採信。其金額
    既屬無誤，是否平順依序記載於一行之中，實不影響其效力
    。
(三)、兩造對借貸金額有爭執，應由何人負舉證責任？經查：上訴
    人乙○○主張僅向上訴人甲○○借款三筆，金額共為9,848,
    736元，其已清償11,341,700元，兩造間債權債務關係已不
    存在。而上訴人甲○○主張上訴人乙○○積欠之金額為2447
    萬元，上訴人甲○○應就債權2447萬元負舉證責任云云。有
    關舉證責任之分配，爰分述如下：
１、按「當事人主張有利於己之事實者，就其事實有舉證之責任
    。但法律別有規定，或依其情形顯失公平者，不在此限。」
    民事訴訟法第277條定有明文。而「原告對於自己主張之事
    實已盡證明之責後，被告對其主張，如抗辯其不實並提出反
    對之主張者，則被告對其反對之主張，亦應負證明之責，此
    為舉證責任分擔之原則。」，有最高法院18年度上字第2855
    號判例可稽。本件上訴人乙○○主張僅向上訴人甲○○借款
    三筆，（其實自86年起即有借款已如前述）金額共為9,848,
    736元，而上訴人甲○○則主張上訴人乙○○積欠之借貸金
    額為2447萬元，依上說明，上訴人乙○○應就已清償1,1341
    ,700元部分，上訴人甲○○應就上訴人乙○○積欠2447萬元
    債務部分，分別負舉證責任。
２、茲查上訴人甲○○主張上訴人乙○○積欠2447萬元債務部分
    ，業據上訴人甲○○提出由上訴人乙○○及其夫蔡忠一共同
    背書如附表甲所示由上訴人女婿王文鴻所簽發Ａ、Ｂ、Ｃ三
    張支票及上訴人乙○○與女婿王文鴻共同背書由蔡欣伶所簽
    發Ｄ、Ｅ、Ｆ、Ｇ之支票四紙及上訴人乙○○子女蔡宗岳、
    蔡欣伶共同書立90年12月30日之連帶保證書，女婿王文鴻、
    女兒蔡欣伶共同書立90年11月22日連帶保證書及上訴人乙○
    ○本人於90年12月9日出具之切結書為證，互核內容均屬相
    符，上訴人乙○○對上開支票、背書、保證書及切結書之真
    正均不爭執，應認上訴人甲○○就上訴人乙○○積欠2447萬
    元部分，已盡其主張借貸債權存在之舉證責任。上訴人乙○
    ○雖辯稱切結書及保證書係應上訴人甲○○之要求而書立云
    云，惟上訴人乙○○自承係高中畢業，其女兒蔡欣伶、兒子
    蔡宗岳亦係高中畢業，其夫蔡忠一則為大學畢業，業見上述
    ，衡情若無上開債務存在，豈有全家平白願受上訴人甲○○
    指示簽發支票或書立保證書及切結書負擔債務之理，所辯不
    足採信。又上訴人乙○○主張兩造係於90年11月22日第三次
    會算結果，上訴人積欠伊共2447萬元，然何以蔡宗岳、蔡欣
    伶於90年12月30日書立之保證書金額猶記載為2550萬元，而
    非2447萬元？經查：上訴人甲○○稱蔡宗岳、蔡欣伶記載90
    年12月30日之保證書，是在90年7月28日第2次會算後所書立
    ，債務金額是2550萬元，與會算後金額相符。因第2次會算
    結果，改交付蔡欣伶所簽發，乙○○、王文鴻背書之兩張支
    票金額共1733萬元，換第一次會算所簽發3張支票中之2張，
    留1張金額817萬元，連同新交兩張，共2550萬元。因支票票
    載發票日均為90年12月30日，因此蔡宗岳、蔡欣伶出具之保
    證書也記載90年12月30日，和支票票載發票日同日期，並非
    90年12月30日所書立。又因90年12月30日是票款到期日（票
    載發票日），債務人應該付款，上訴人甲○○稱已不同意再
    換支票延期，更不可能在該日再收蔡宗岳、蔡欣伶之保證書
    。觀諸兩造三次會算，如何將前次會算所交付之部份支票作
    廢，另簽發新支票交付上訴人甲○○，業經上訴人甲○○詳
    列票據說明如上述，其來有自，於第二次會算後由上訴人乙
    ○○之子蔡宗岳、女蔡欣伶書立與第二次會算後金額相同之
    保證書，並押與清償其相同之日期，因上訴人甲○○已不再
    同意上訴人乙○○延期清償，雖於第三次會算後未再更改保
    證書之金額，因所欠金額已會算清楚，要無影響上訴人乙○
    ○上欠上訴人甲○○2447萬元債務之事實，上訴人乙○○此
    部分所辯亦無可取。
３、至於上訴人乙○○主張借款9,848,736元（即300萬元，240
    萬元及代繳票款方式借款4,448,736元），嗣清償本金及按
    年息百分之五計算之利息，共11,341,700元部分，依上訴人
    乙○○提出之物證，其清償情形如左：
、83年8月18日借款300萬元部分：上訴人乙○○主張此部分借
    款，以訴外人王鵬發簽發之中埔鄉農會支票30張，分30個月
    攤還（83年9月18日至86年2月18日）每張面額10萬元為清償
    。其中如原判決「附表三」所示編號１至紙支票如期兌現
    ，編號、、、、、部分因存款不足而退票，由
    蔡欣伶另開立三信新榮分社如原判決「附表一」內22張支票
   （票號0000000至0000000），每張50,000元合計110萬元抵償
    ，其中第一期至第四期（票號0000000至0000000）如期兌現
    ；第五期（0000000)以85年8月18日支票（號碼0000000），
    面額50,000元清償；第6期至第11期等六紙支票（號碼00000
    00至0000000）如期兌現；第12期支票（號碼0000000）因三
    信新榮分社查無資料，以未還計；第13期至第15期（號碼00
    00000至0000000）三期亦如期兌現；第十六期（0000000 ）
    以86年3月27日支票（號碼0000000），面額50000元支票清
    償；第17期（0000000）以86年4月17日支票（號碼0000000
   ），面額11萬元內給付；第18期（0000000)以86年10月28日
    支票（號碼0000000），面額50000元支票兌付；第19期（00
    00000）以86年1月18日支票（號碼0000000），面額50,000
    元支票清償；第20期（0000000）以87年6月27日支票（號碼
    0000000)，面額10萬元支票內償還；第21期（0000000）以
    86年10月18日支票（號碼0000000），面額35,000元與86年
    11月18日支票（號碼0000000)面額35,000元，兩筆合計70,0
    00元內還清，第22期（0000000)50,000元未還，此經原審法
    院分向嘉義縣中埔鄉農會和睦分部、三信新榮分社調閱支票
    影本15份、向三信新榮分社調閱上開支票查核在卷，累計上
    訴人乙○○此部分清償本金及利息金額共為232萬元，尚未
    全數還清。
、84年4月1日借款240萬元部分：此筆借款，上訴人乙○○係
    簽發蔡欣伶如原判決「附表一」內三信新榮分社30紙支票，
    每紙面額均為80,000元分期攤還。第1期至第14期共14紙支
    票，均如期兌現；第15期（0000000）另簽發85年8月1日（
    票號0000000）8萬元支票還款；第16與第17兩期如期兌現；
    第18期（0000000）以86年1月4日（票號0000000）34,500元
    與86年1月28日（票號0000000)40,000元兩筆合計74,500元
    歸還，餘欠「5,500元」；第19期（0000000）以86年10月28
    日（票號0000000）50,000元與86年3月31日（票號0000000)
    40,000元兩筆合計90,000元清償，溢付「10,000元」；第20
    期（0000000）以85年12月10日（票號0000000）8,450元、
    86年10月28日（票號0000000）50,000元及86年4月1日（票
    號0000000）40,000元三筆合計98,450元內清償，溢付「18,
    450元」；第21期（0000000）以86年1月10日（票號0000000
    ）20,000元與86年9月8日（票號0000000）40,000 元兩筆合
    計60,000元歸還，餘欠「20,000元」；第22期（0000000）
    於八86年2月4日（票號0000000）25,000元支票歸還，餘欠
    「55,000元」；第23期（0000000）因三信新榮分社查無資
    料以未還計；第24期（0000000）於86年4月3日兌付；第25
    五期（0000000）亦如期兌付；第26期（0000000）分4次償
    還，每次20,000元，即86年7月1日20,000元（0000000）、
    86年8月1日20,000元（0000000)、86年10月1日（0000000）
    20,000元及86年11月1日20,000元（0000000）；第27期（00
    00000）如期兌付；第28期、第29期與第30期3期未還，此經
    原審法院依職權向三信新榮分社查核無誤（如原判決附表一
    所示）。由上開還款情形，上訴人乙○○對上訴人惠美240
    萬元借款（含本金及利息），於清償利息後，尚積欠上訴人
    甲○○本金372,050元（計算方法：5500＋20000＋55000＋8
    0000＋80000＋80000＋00000－00000－00000＝372050）。
、上訴人乙○○主張歸還上訴人甲○○代繳票款4,448,736元
    部分：上訴人乙○○主張由上訴人甲○○代繳票款4,448,73
    6元（含本金及利息）部分，已清償41萬元，尚欠「0000000
    」云云。經查，上訴人乙○○珠還款情形為：86年3月18日
    代繳兩筆（40,000元及16,000元）合計56,000元，於86年4
    月18日以三信新榮分社、票號0000000（原判決附表一編號
    93）、面額11萬元支票還清；87年4月20日代繳106,000元，
    於87年6月20日以三信北興分社、票號0000000、面額25,000
    元支票歸還，餘欠81,000元；87年5月5日代繳票款90,000元
    ，於87年7月15日，以三信新榮分社、票號0000000（原判決
    附表一編號126）、面額515,000元支票內，清償65,000元，
    餘欠25,000元；上訴人甲○○於87年6月10日代繳票款15萬
    元，上訴人乙○○以87年8月9日三信新榮分社、票號000000
    0（原判決附表一編號127、面額16萬元支票內付清；87年12
    月31日代繳80,000元，以88年2月28日三信新榮分社支票（0
    000000）面額50,000元清償，尚欠30,000元，此經原審法院
    向三信新榮分社調取票據影本在卷，復為上訴人甲○○所不
    爭，累計上訴人乙○○此部分實際清償金額為346,000元（
    計算方法：56000+25000+65000+150000+50000=346000）。
、另上訴人乙○○主張曾以發票人王鵬發，發票日84年6月15
    日面額30萬元支票，交由上訴人甲○○領款清償，足證上訴
    人乙○○確於84年6月15日償還上訴人甲○○30萬元。此外
    上訴人乙○○曾以發票人王鵬發，發票日84年8月10日，面
    額20萬元支票，由鄭樹德領款，及由上訴人乙○○填寫支票
    存款送款簿存入20萬元至王鵬發之帳戶，所交付上訴人甲○
    ○償還帳款各情，有嘉義縣中埔鄉農會92年5月12日92中信
    字第2195號及台灣土地銀行嘉義分行92年5月8日嘉存字第09
    2000838號函覆原審法院在案，上訴人乙○○雖未陳明係清
    償何筆借款，惟此部分仍應列入上訴人乙○○已清償金額之
    內。
、綜上所示，依上訴人乙○○提出之上開物證，清償金額僅51
    93,950元（計算方法：（0000000+0000000+346000+
    500000=0000000））其主張已清償本金及利息共11,341,7
    00元或本金98,487,366元，並不能為必要之證明，難認上開
    債務已因清償而不存在。茲查上訴人乙○○主張清償上開債
    務時間均在90年之前，而兩造嗣後在90年之後，曾多次於清
    償期屆至後再行會算，為求慎重計，兩造會算後，上訴人乙
    ○○除由其女婿王文鴻、其女蔡欣伶分別簽發支票而由上訴
    人乙○○、其夫蔡忠一或上訴人乙○○、蔡欣伶共同背書（
    如附表甲），或併由王文鴻、蔡欣伶或蔡欣伶、蔡宗岳出具
    連帶保證書或由上訴人乙○○本人出具切結書用以證明上開
    借貸金額及未清償之事實，業見上述，因此上訴人乙○○提
    出之上開支票物證，已因事後兩造另行會算而失其物證之價
    值。況依上開物證，亦不足以證明上訴人乙○○業已全數清
    償積欠上訴人甲○○之債務。
六、綜上所述，上訴人乙○○主張向上訴人甲○○借貸之3筆款
    項共9,848,736元（其中借貸300萬元、240萬元及代繳票款
    44,487,366元），已全數清償完畢，其借款債務已不存在各
    情，並不能為必要之證明，難採為有利上訴人乙○○之證據
    。而上訴人甲○○就上訴人乙○○積欠借款金額共2447萬元
    部分，已盡其必要之舉證責任，應認上訴人乙○○積欠上訴
    人甲○○2447萬元之債務應仍存在。從而，上訴人乙○○訴
    請確認上訴人甲○○對其債權2447萬元全部不存在，核無理
    由，原審疏察，判決「上訴人甲○○對上訴人蔡許美珠之24
    47萬元之借款債權，於4,704,786元範圍以外不存在」（即
    上訴人甲○○其他19,765,214元債權不存在部分），顯有未
    洽，上訴人甲○○上訴意旨指摘原審此部分判決不當，求為
    廢棄改判，為有理由，應由本院將原判決不利上訴人甲○○
    部分廢棄，並駁回上訴人乙○○在原審該部分之訴。至於上
    訴人乙○○上訴指摘原判決駁回「確認上訴人甲○○對上訴
    人乙○○債權4,704,786元範圍以外之債權不存在」部分，
    經核並無不當，此部分上訴人乙○○之上訴為無理由，應予
    駁回。
七、本件事證已臻明確，兩造其餘攻擊防禦方法及證據資料，核
    與本件判決結果不生影響，不予一一論述，併予敘明。
八、據上論結，本件上訴人甲○○之上訴有理由，上訴人乙○○
    之上訴無理由，依民事訴訟法第450條、第449條第1項、第
    78條，判決如主文。
中    華    民    國    95    年    11    月    14    日
                  民事第四庭    審判長法  官  王惠一
                                      法  官  王浦傑
                                      法  官  蘇重信
上為正本係照原本作成。
如對本判決上訴，須於判決送達後20日內向本院提出上訴狀，未
表明上訴理由者，應於上訴後20日內，向本院提出理由書（須附
繕本）。依法須繳納裁判費並應委任律師為訴訟代理人，始得上
訴。
中    華    民    國    95    年    11    月    14    日
                                      書記官  黃文生
【附記】
民事訴訟法第466條之1：
(1)對於第二審判決上訴，上訴人應委任律師為訴訟代理人。但上
  訴人或其法定代理人具有律師資格者，不在此限。
(2)上訴人之配偶、三親等內之血親、二親等內之姻親，或上訴人
  為法人、中央或地方機關時，其所屬專任人員具有律師資格並
  經法院認為適當者，亦得為第三審訴訟代理人。
民事訴訟法第466條之2：
  上訴人無資力委任訴訟代理人者，得依訴訟救助之規定，聲請
  第三審法院為之選任律師為其訴訟代理人。
                                                 K


司法院資訊處製作；財團法人民間司法改革基金會備份。
